臺灣橋頭地方法院民事判決
109年度訴字第1123號
原      告  同泰資產管理有限公司

法定代理人  簡昭政  
訴訟代理人  季佩芃律師
複代理人    鍾奇雄  
被      告  李明璋  

            郭秋萍  

上二人共同
訴訟代理人  江大寧律師
            陳星輝  
被      告  郭明秀  
訴訟代理人  王俊怡律師
            林育如律師
            黃郁婷律師
上列當事人間請求分配表異議之訴事件，本院於民國111年7月20
日言詞辯論終結，判決如下：
    主  文
原告之訴駁回。
訴訟費用由原告負擔。
    事實及理由
一、原告主張：
　㈠原告為訴外人即債務人曾○○、曾○○之普通債權人，前持臺灣
    臺南地方法院99年度司執字第10329號債權憑證及債權讓與
    證明書，對曾○○、曾○○所有如附表一所示之不動產聲請強制
    執行，由本院108年度司執字第14855號執行事件受理（下稱
    系爭執行事件）。被告分別就附表一編號1至6所示之不動產
    （下稱系爭不動產）設定如附表「甲」、「乙」欄所示之抵
    押權（下稱甲抵押權、乙抵押權），被告李明璋、郭秋萍亦
    對附表一所示之不動產聲請強制執行，被告郭明秀則未參與
    分配。附表一所示之不動產經李明璋、郭秋萍於民國109年4
    月7日以債權抵繳拍定後，本院於109年6月11日作成分配表
    ，定分配期日為109年7月22日，嗣於109年7月23日重作分配
    表（下稱系爭分配表），並定分配期日為109年8月24日，原
    告於分配期日一日前之109年7月20日提起本件分配表異議之
    訴。
  ㈡因甲抵押權所擔保之消費借貸債權，訴外人即原債權人聯邦
    商業銀行股份有限公司（下稱聯邦銀行）與曾○○、曾○○間並
    無借貸合意，亦未將借款交付曾○○、曾○○，基於抵押權之從
    屬性，甲抵押權不存在；縱認甲抵押權所擔保之債權存在，
    亦已罹於時效，原告代位曾○○、曾○○主張時效抗辯，李明璋
    、郭秋萍受分配之金額應予剔除；另李明璋之債權係受讓自
    郭秋萍，卻未將債權讓與事實通知曾○○、曾○○，不生債權讓
    與效力，故李明璋不得受分配。
  ㈢另郭明秀與曾○○、曾○○間，無消費借貸合意，亦未交付借款
    ，乙抵押權所擔保之消費借貸債權不存在，基於抵押權之從
    屬性，乙抵押權亦不存在，郭明秀於系爭分配表受分配之金
    額雖均為0，惟其就系爭不動產設定第二、三順位抵押權依
    強制執行法第32條第2項規定，得請求就受償餘額優先受償
    之權利，均應予剔除，不得列入分配。
  ㈣爰依強制執行法第41條第1項前段規定，提起本訴等語。並聲
    明：如附表二所示。
二、被告李明璋、郭秋萍則以：關於甲抵押權所擔保之債權，聯
    邦銀行與曾○○、曾○○間確有借貸合意及借款交付，李明璋亦
    已將債權讓與事實通知曾○○、曾○○，且李明璋、郭秋萍之消
    費借貸債權均未罹於時效等語置辯。另被告郭明秀以：曾○○
    於86年間擔任訴外人○○企業股份有限公司（下稱○○公司）之
    總經理，為準備○○公司上櫃事宜，向郭明秀借款1億5,754萬
    3,183元，並設定乙抵押權作為擔保，乙抵押權所擔保之債
    權仍存在等語為辯。並均聲明：原告之訴駁回。
三、兩造不爭執之事項：
  ㈠曾○○、曾○○等人前於85年4、5月間，向聯邦銀行借款3,950萬
    元，並為擔保上開債權，由曾○○、曾○○提供系爭不動產予聯
    邦銀行，設定如附表「甲」欄所示第一順位抵押權、第二順
    位抵押權。嗣曾○○等人未清償上開借款本息，聯邦銀行取得
    臺灣高雄地方法院（下稱高雄地院）86年執字第26978號債
    權憑證，嗣於91年11月29日將上開債權及抵押權讓與台灣金
    聯資產管理股份有限公司（下稱台灣金聯公司），台灣金聯
    公司於94年7月15日將上開債權及抵押權讓與凱煌股份有限
    公司（下稱凱煌公司），凱煌公司於95年12月18日將上開債
    權及抵押權讓與郭秋萍，郭秋萍再於101年12月20日將上開
    債權及抵押權權利範圍1/2讓與李明璋。
  ㈡李明璋、郭秋萍持前項債權憑證及債權讓與證明書，對曾○○
    、曾○○所有如附表一所示之不動產聲請強制執行，由本院以
    系爭執行事件受理。附表一所示之不動產經李明璋、郭秋萍
    於109年4月7日以債權抵繳拍定後，本院於109年6月11日作
    成分配表，定分配期日為109年7月22日，嗣於109年7月23日
    重作系爭分配表，並定分配期日為109年8月24日，原告於分
    配期日一日前之109年7月20日提起本件分配表異議之訴。
  ㈢李明璋、郭秋萍於系爭分配表請求受分配之債權總額（含程
    序費用）為5,845 萬2,992 元，包含本金3,950 萬元、違約
    金1,842 萬4,704 元，並拋棄利息請求權。請求明細詳如本
    院卷第181頁債權計算書。
  ㈣曾○○、曾○○等人，前向訴外人○○商業銀行股份有限公司（下
    稱○○銀行）借款未清償，○○銀行將債權讓與通寶資產管理股
    份有限公司（下稱通寶公司），通寶公司取得臺灣臺南地方
    法院99司執字第10329 號債權憑證，再將債權讓與元大國際
    資產管理股份有限公司（下稱元大公司），元大公司再將債
    權讓與原告。原告於108 年7 月12日對曾○○、曾○○所有不動
    產聲請強制執行，由本院108 司執字第35596 號執行事件受
    理，並併入系爭執行事件辦理。
  ㈤郭明秀設定如附表一編號1 至6 「乙」欄所示之第二順位、
    第三順位抵押權，於系爭執行事件並未聲明參與分配。
  ㈥第㈠項所載債務人向聯邦銀行所為借款3,950萬元，分為表三
    所示5筆借款，其中4筆借款期間為85年4月間至87年4月間，
    另1筆借款期間為85年5月23日至87年5月23日。
  ㈦依系爭執行事件卷內李明璋、郭秋萍所提出債權債權憑證及
    繼續執行紀錄表之記載，及本院調取之高雄地院104年司執
    字第111316號卷、本院105年度司執字第137047號卷內容，
    聯邦銀行就第㈠項債權，於90年間取得高雄地院90年促字第5
    340號支付命令、90年度促字第5341號支付命令（下稱系爭
    支付命令），並向高雄地院聲請強制執行，因無人應買，於
    90年5月9日核發86年度執字第26978號債權憑證。台灣金聯
    公司再於92年4月16日聲請強制執行，經高雄地院92年執字
    第15920號執行事件受理，因特拍流標執行無效果。凱煌公
    司再於95年3月9日聲請強制執行，經高雄地院95年執字第13
    243號執行事件受理，因特拍流標執行無效果。郭秋萍再於9
    9年6月28日聲請強制執行，經高雄地院99年司執字第75460
    號執行事件執行無效果。債權人李明璋、郭秋萍再於104年8
    月13日聲請強制執行，經高雄地院104年司執字第111316號
    執行事件受理，嗣李明璋、郭秋萍具狀撤回強制執行之聲請
    。債權人李明璋、郭秋萍再於105年9月30日聲請強制執行，
    經本院105年度司執字第137047號事件受理，本院執行處以
    郭秋萍將債權讓與李明璋部分未通知曾○○、曾○○，命債權人
    補正債權讓與通知，嗣李明璋、郭秋萍撤回強制執行之聲請
    。李明璋、郭秋萍再於108年3月21日聲請系爭執行事件之強
    制執行。
  ㈧○○公司86年間之總經理為曾○○。 
四、本件之爭點：
  ㈠李明璋、郭秋萍部分：
    ⒈聯邦銀行與曾○○有無借貸合意？有無交付借款？
    ⒉李明璋有無將債權讓與事實通知曾○○、曾○○？
　　⒊李明璋、郭秋萍之本金、違約金債權，是否罹於時效？
  ㈡郭明秀部分：
    原告對郭明秀之請求有無權利保護必要？郭明秀與債務人曾
    ○○有無借貸合意？有無交付借款？
五、本院之判斷：
　㈠李明璋、郭秋萍部分：
　　⒈聯邦銀行與曾○○有無借貸合意？有無交付借款？
　　　⑴按債務人對於支付命令未於法定期間合法提出異議者，
        支付命令與確定判決有同一之效力。104年7月1日修正
        前之民事訴訟法第521條第1項已有明文。依上開法條之
        規定，支付命令之債務人如未於法定期間內合法提出異
        議，支付命令即為確定，並與確定判決有同一之效力，
        因此，債務人在支付命令確定前所得主張之消滅或妨礙
        債權人請求等抗辯事由，為既判力所遮斷，而不得於事
        後再執支付命令確定前所得主張之事由為爭執。
　　　⑵原告雖主張聯邦銀行與曾○○、曾○○間，就甲抵押權所擔
        保之債權，並無成立消費借貸合意及借款之交付云云。
        然查，依兩造不爭執事項㈦所載，系爭支付命令係於90
        年間核發，並由聯邦銀行作為執行名義聲請強制執行無
        效果，系爭支付命令既係於104年7月1日前作成，與確
        定判決有同一之效力，曾○○、曾○○於90年間前，就其與
        聯邦銀行間消費借貸法律關係所得主張之上開實體爭執
        ，應為既判力所遮斷，不得再行主張，應認其等與聯邦
        銀行間確有消費借貸法律關係存在，原告主張曾○○、曾
        ○○與聯邦銀行間消費借貸法律關係不成立云云，並非可
        取。
　　⒉李明璋有無將債權讓與事實通知曾○○、曾○○？
　　　⑴按債務人於受通知時，所得對抗讓與人之事由，皆得以
        之對抗受讓人，為民法第299條第1項所明定。李明璋主
        張其已將債權讓與事實通知曾○○、曾○○乙情，為原告所
        否認，應由李明璋就有利於己事實，負舉證責任。
　　　⑵李明璋於系爭執行事件聲請強制執行時所提出之104年3
        月2日高雄新興郵局000363號存證信函、附件及回執（
        見本院108年度司執字第14855號卷一），並於104年3月
        3日送達曾○○之戶籍地即高雄市○○區○○路00○0號，由其
        夫即訴外人曾○○代為收受，足認上開存證信函，對曾○○
        已生債權讓與通知之效力。又上開存證信函之附件即為
        郭秋萍書立之債權讓與證明書，並將前揭5筆借款本金
        內容列為債權讓與證明書之附表，原告主張上開存證信
        函未載明債權讓與意旨云云，並非可取。
　　　⑶又曾○○於89年3月11日已出境，未再入境，依其78年9月
        間留存於護照申請書上之地址，應係居住於美國（見本
        院卷第687頁），李明璋雖未將上開存證信函向曾○○之
        美國地址送達，惟於本院審理中，李明璋業已另行製作
        債權讓與通知函，載明甲抵押權及所擔保債權讓與之事
        實，委託UPS快遞業者向曾○○之前揭美國地址送達，並
        於111年4月18日送達該址，有通知函、UPS投遞單據、
        寄件狀態查詢、遞送證明影本，及本院當庭以UPS網頁
        查詢託運情形結果之截圖在卷足憑（見本院卷第775頁
        至第781頁、第825頁），足認李明璋已將債權讓與事實
        通知曾○○，對曾○○發生債權讓與通知之效力。原告主張
        李明璋並未將債權讓與事實通知曾○○云云，亦非可取。
        　
　　　⑷原告雖主張李明璋受讓債權時，並未將債權讓與通知合
        法送達曾○○，不得嗣後補為通知，且前揭UPS投遞單據
        為郭秋萍訴訟代理人所製作（見本院卷第777頁、第821
        頁），不得作為書證云云。惟按債權讓與之通知，其性
        質為觀念通知，其通知方式不拘，以使債務人知悉其事
        實即可，於訴訟中如有事實足認債務人已知悉其事，該
        債權讓與即對債務人發生效力（最高法院98年度台抗字
        第440號裁定意旨參照）。李明璋、郭秋萍既於本件訴
        訟繫屬中，委託訴訟代理人製作並寄發上開私文書，將
        債權讓與事實通知曾○○，該債權讓與即對曾○○發生效力
        ，原告此一主張，亦非有據。
　　⒊李明璋、郭秋萍之本金、違約金債權，是否罹於時效？
　　　⑴按請求權，因15年間不行使而消滅。消滅時效，因開始
        執行行為或聲請強制執行而中段。民法第125條前段、
        第129條第2項第5款分別定有明文。次按違約金並非定
        期給付之債務，與民法第126條所規定之性質不同，其
        時效為15年（最高法院105年度台上字第1842號判決意
        旨參照）。民法第136條第2項規定：時效因聲請強制執
        行而中斷者，若撤回其聲請，或其聲請被駁回時，視為
        不中斷。所謂「撤回其聲請」，係指債權人聲請強制執
        行後，因無繼續執行意願，自行撤回全部強制執行程序
        之情形而言（最高法院110年度台上字第502號判決意旨
        參照）。
　　　⑵依兩造不爭執事項㈦所載，聯邦銀行於86年間成立附表三
        所示之5筆消費借貸關係，於90年間即取得執行名義，
        其後至99年6月28日間，聯邦銀行、台灣金聯公司、凱
        煌公司及郭秋萍歷次聲請強制執行之間隔均未超過15年
        。又郭秋萍於99年間執行無效果後，李明璋、郭秋萍於
        104年8月13日、105年9月30日分別聲請強制執行，雖均
        因撤回強制執行之聲請，致時效視為不中斷，惟自99年
        間起至李明璋、郭秋萍於108年3月21日再度聲請強制執
        行之日止，及自99年間起至曾○○受李明璋債權讓與通知
        時即111年4月18日止，亦均未超過15年，難謂李明璋、
        郭秋萍之借款本金、違約金債權已罹於消滅時效。原告
        此一主張，仍非有據。
　㈡郭明秀部分：　　
    ⒈按依法對於執行標的物有擔保物權或優先受償權之債權人
      ，不問其債權已否屆清償期，應提出其權利證明文件，聲
      明參與分配。該等債權人不聲明參與分配，其債權金額又
      非執行法院所知者，該債權對於執行標的物之優先受償權
      ，因拍賣而消滅，其已列入分配而未受清償部分，亦同。
      強制執行法第34條第2項、第4項定有明文，以貫徹賸餘主
      義及塗銷主義之精神，並兼顧普通債權人之權益。申言之
      ，依法對於執行標的物有擔保物權之債權人，於該標的物
      強制執行程序中，不問其已否取得准許拍賣抵押物之裁定
      及是否聲明參與分配，均視為其已實行抵押權（最高法院
      95年度台抗字第592號裁定意旨參照）。次按強制執行法
      第32條固規定：他債權人參與分配者，應於標的物拍賣、
      變賣終結或依法交債權人承受之日一日前，其不經拍賣或
      變賣者，應於當次分配表作成之日一日前，以書狀聲明之
      （第1項）。逾前項期間聲明參與分配者，僅得就前項債
      權人受償餘額而受清償（第2項）。惟強制執行法第34條
      規定，為同法第32條之特別規定，辦理強制執行應行注意
      事項第19條第5項亦規定：「強制執行法第34條第2項規定
      之債權人，其參與分配，不受同法第32條第1項規定之限
      制。」。
    ⒉原告請求剔除郭明秀於系爭分配表所列入受分配之金額（
      均為0），及郭明秀就乙抵押權依強制執行法第32條第2項
      規定，就他債權人受償餘額優先受償之權利云云。惟依兩
      造不爭執事項㈤所載，郭明秀雖未於系爭執行事件就乙抵
      押權聲明參與分配，惟依前揭規定，視為其已實行抵押權
      ，且郭明秀之債權雖經執行法院列入分配，然均未受清償
      ，依強制執行法第34條第4項規定，郭明秀對系爭不動產
      之優先受償權，已因拍賣而消滅。而甲抵押權所擔保之債
      權確實存在，原告不得請求自系爭分配表剔除等情，業經
      本院認定如前，且附表一所示不動產拍賣所得不足以清償
      甲抵押權人即李明璋、郭秋萍之全部債權，拍賣所得經渠
      等分配後，已無餘額可再供後順位之郭明秀及其他普通債
      權人分配，有系爭分配表可憑，郭明秀自無從就李明璋、
      郭秋萍受償之餘額再優先受分配，原告依強制執行法第32
      條第2項規定，請求剔除上開債權，亦非有據。
六、綜上所述，原告依強制執行法第41條規定，請求剔除系爭分
    配表如附表二所示被告受分配之金額，為無理由，應予駁回
    。
七、本件事證已臻明確，兩造其餘主張陳述及所提之證據，經審
    酌後於本件判決結果無影響，爰不逐一論述，附此敘明。
八、據上論結，原告之訴為無理由，判決如主文。
中　　華　　民　　國　　111 　年　　8 　　月　　10　　日
          　　民事第三庭  審判長法    官  張維君
                                法    官  李俊霖
                                法    官  張立亭
以上正本係照原本作成。
如不服本判決，應於送達後20日內，向本院提出上訴狀並表明上
訴理由，如於本判決宣示後送達前提起上訴者，應於判決送達後
20日內補提上訴理由書（須附繕本）。
中　　華　　民　　國　　111 　年　　8 　　月　　10　日
      　　　　　　　　　　　　  書 記 官  洪嘉鴻
附表一
編號 執行標的不動產 債務人即所有權人 李明璋、郭秋萍所設定之抵押權 （甲） 郭明秀所設定之抵押權 （乙） 1 高雄市○○區○○段0000○0000地號土地 曾○○ 第一順位抵押權：最高限額1,000 萬元。 第二順位抵押權：擔保債權額1億5,800萬元，登記日期均為86年3 月26日 2 高雄市○○區○○段0000地號土地 曾○○ ①第一順位抵押權：最高限額1,500 萬元。 ②第二順位抵押權：最高限額2,000 萬元。 第三順位抵押權：擔保債權額1億5,800萬元，登記日期96年3月3日 3 高雄市○○區○○段0000地號土地 曾○○ ①第一順位抵押權：最高限額1,500 萬元。 ②第二順位抵押權：最高限額2,000 萬元。 第三順位抵押權：擔保債權額1億5,800萬元，登記日期86年3 月26日 4 高雄市○○區○○段0000地號土地 曾○○ 第一順位抵押權：最高限額1,300 萬元。 第二順位抵押權：擔保債權額1億5,800萬元，登記日期86年3 月26日 5 高雄市○○區○○段0000地號土地 曾○○ 第一順位抵押權：最高限額1,200 萬元。 第二順位抵押權：擔保債權額1億5,800萬元，登記日期86年3 月26日 6 高雄市○○區○○段0000地號土地 曾○○ 第一順位抵押權：最高限額1,000 萬元。 第二順位抵押權：擔保債權額1億5,800萬元，登記日期86年3 月26日 7 高雄市○○區○○段000 ○號未保存登記建物 曾○○、曾○○公同共有 無 無 8 高雄市○○區○○段000 ○號未保存登記建物 曾○○、曾○○公同共有 無 無    備註：編號1 二筆土地共同擔保。編號2、3 土地為共同擔保。 備註：編號1至編號6 土地為共同擔保 

附表二
    本院108 年度司執字第14855 號強制執行事件，於109 年7     月23日所製作之分配表所載，下列債權應予剔除： ㈠被告李明瑋、郭秋萍部分：     ⒈表1 ：      ①「次序3 」執行費7萬5,267元。      ②「次序6 」839萬6,216 元。包含：        本金1,130 萬元、86年7月26日起至87年1 月26日止          ，按年息1.0180% 計算之違約金5萬8,305元、87年1 月27日起至109 年4 月7 日止，按年息2.036%計算之違約金511萬0,031 元。        本金630 萬元、86年7 月23日起至87年1 月23日止，          按年息1.043%計算之違約金3萬3,305元、87年1 月24日起至109 年4 月7 日止，按年息2.086%計算之違約金292萬元。        本金770 萬元、86年7 月26日起至87年1 月26日止，          按年息1.0180% 計算之違約金3萬9,730元、87年1 月27日起至109 年4 月7 日止，按年息2.036%計算之違約金348萬2,056 元。        本金855 萬元、86年5 月25日起至86年11月25日止，          按年息1.068%計算之違約金4萬6,282元、自86年11月26日起至109 年4 月7 日止，按年息2.136%計算之違約金408萬7,365 元。        本金565 萬元、86年7 月26日起至87年1 月26日止，          按年息1.043%計算之違約金2萬9,868元、87年1 月27日起至109 年4 月7 日止，按年息2.086%計算之違約金261萬7,761 元。    ⒉表2 ：      ①「次序3 」執行費14萬9,114 元。      ②「次序6 」表1 分配不足1,500萬元。      ③「次序7 」表2 分配不足163萬4,012 元。    ⒊表3：      ①「次序3 」執行費11萬3,610 元。      ②「次序7 」表2 分配不足1,072萬7,759元。    ⒋表4 ：      ①「次序3 」執行費10萬2,959 元。      ②「次序6 」表3 分配不足1,148萬5,391元。    ⒌表5：      ①「次序3 」執行費8萬3,078元。      ②「次序7 」表4 分配不足909萬9,661 元。    ⒍表6 ：      ①「次序2 」執行費2,130 元。      ②「次序6 」表5 分配不足137 元。    ⒎表7 ：      ①「次序2 」執行費2,130 元。      ②「次序6 」表6 分配不足83元。    ⒏以上共5,687萬1,547元應予以剔除，不得列入分配。 ㈡被告郭明秀部分（未聲明參與分配）：      ⒈表1 「次序7 」0 元。      ⒉表2 「次序8 」表1 分配不足0 元。      ⒊表3 「次序7 」表2 分配不足0 元。      ⒋表4 「次序7 」表3 分配不足0 元。      ⒌表5 「次序8 」表4 分配不足0 元；      ⒍表6 分配0 元。      ⒎表7 分配0 元。      ⒏被告郭明秀就系爭不動產設定第二、三順位抵押權得請        求就受償餘額優先受償之權利，均應予剔除，不得列入        分配。 
附表三
編號 日期 借款金額 借款期間 借款人及連帶保證人 1 85年4月20日 630萬元 85年4月20日起至87年4月20日止 借款人：連○○ 連帶保證人：曾○○、曾○○、曾○○、曾○○、曾○○ 2 85年4月22日 855萬元 85年4月22日起至87年4月22日止 借款人：曾○○ 連帶保證人：曾○○、連○○、曾○○、曾○○ 3 85年4月23日 1,130萬元 85年4月23日起至87年4月23日止 借款人：曾○○ 連帶保證人：曾○○、曾○○、連○○、曾○○ 4 85年4月23日 770萬元 85年4月23日起至87年4月23日止 借款人：曾○○ 連帶保證人：曾○○、曾○○、曾○○、連○○ 5 85年5月23日 565萬元 85年5月23日起至87年5月23日止 借款人：曾○○ 連帶保證人：曾○○、曾○○、曾○○、曾○○、連○○   合計3,950萬元